【裁判字號】    99,台上,4092
【裁判日期】    990630
【裁判案由】    強盜
【裁判全文】
最高法院刑事判決            九十九年度台上字第四０九二號
上  訴  人  甲○○
選任辯護人  陳雅萍律師
上  訴  人  乙○○
選任辯護人  沈昌錡律師
上列上訴人等因強盜案件，不服台灣高等法院中華民國九十九年
二月二十五日第二審判決（九十八年度上訴字第五一一九號，起
訴案號：台灣板橋地方法院檢察署九十七年度偵字第二一四八三
號），提起上訴，本院判決如下：
    主  文
上訴駁回。
    理  由
按刑事訴訟法第三百七十七條規定，上訴於第三審法院，非以判
決違背法令為理由，不得為之。是提起第三審上訴，應以原判決
違背法令為理由，係屬法定要件，如果上訴理由書狀並未依據卷
內訴訟資料，具體指摘原判決不適用何種法則或如何適用不當，
或所指摘原判決違法情事，顯與法律規定得為第三審上訴理由之
違法情形，不相適合時，均應認其上訴為不合法律上之程式，予
以駁回。本件原判決維持第一審關於變更檢察官起訴法條，各論
處上訴人甲○○、乙○○共同意圖為自己不法之所有，攜帶兇器
，以脅迫至使不能抗拒，而取他人之物罪刑（均累犯；各處有期
徒刑七年六月；併為相關從刑之諭知）部分之判決，駁回上訴人
等該部分在第二審之上訴，已詳敘其所憑之證據及其得心證之理
由。從形式上觀察，原判決並無足以影響判決結果之違法情形存
在。甲○○上訴意旨略以：(一)原判決以謝如雯、乙○○於警詢及
偵查中之陳述為論罪之依據，由於證人之觀察知覺記憶表達與真
誠性均具高度不可靠性，須藉由具結與交互詰問之檢驗降低誣陷
風險提高其憑信性。而傳聞法則乃當事人進行主義之重要精神所
在，其目的乃藉由反對詰問以確保被告以外之人供述內容之憑信
性與正確性，原判決採納未經詰問彈劾過程檢驗之供述內容，顯
然違背嚴格證明之直接審理主義。(二)案發時警方提供六張照片供
謝如雯指認，其中並無傅湟仁之照片，然傅湟仁與伊相貌神似，
僅選其一供指認，指認錯誤率相對提高，所行使之指認過程，顯
然不能謂非無瑕庛。又法務部和內政部警政署機關實施指認犯罪
嫌疑人程序要領中規定於偵查過程中，指認犯罪嫌疑人係採取「
選擇式」列隊指認，而非一對一是非式的單一指認，應由指認者
陳述嫌疑人的特徵，不得對指認行以推測進行誘導或暗示等程序
，觀其三次之指認足見有明顯之瑕疵存在，其之指認過程係行以
推測之斷定，顯然可信度明顯過低。(三)傅湟仁於案發後因心生恐
懼，不知所措，遂而告知伊其所犯下之強盜案件，央求伊一肩扛
下後續罪責，伊基於兄弟之情，而同意承擔善後，並將兄弟間之
協議告知乙○○，請其於事發後勿指認傅湟仁，將所有責任推由
被告甲○○承擔，並得其應允，原審徒以伊與乙○○於警詢、偵
查中之自白，認定伊涉犯強盜罪之證據，自有判決不載理由之違
法。乙○○上訴意旨則以：(一)伊雖與傅湟仁有討債之聯繫，惟並
無強盜之犯意，更不知傅湟仁會帶槍前往並控制謝如雯。且伊臨
時起意竊取謝如雯之皮包，就傅湟仁控制謝如雯之行為，自該引
妨害自由罪論，且伊係臨時起意竊盜財物，原判決論以強盜罪責
，自有適用法則不當與應於審判期日調查之證據而未予調查之違
法。(二)依法務部及內政部警政署九十年五月八日頒布之指認程序
之要點，及警察機關實施指認犯罪嫌疑人程序要領中規定，於偵
查過程中指認犯罪嫌疑人係採取選擇或列隊指認，而非一對一是
非式的單一指認，應由指認者陳述嫌疑人的特徵，不得對指認採
以推測，或進行誘導，或暗示等，本件重覆於第一審指認並為單
一指認，均非適法。(三)伊於原審具狀聲請傳喚謝如雯，並於九十
九年一月二十五日準備程序期日再以言詞聲請。原審未以裁定予
以駁回，復未於判決內說明不予調查之理由，自有理由不備之違
法。(四)謝如雯於第一審就其被強盜財物時究有無看見歹徒面貌之
供述，前後指述相互歧異，而吳瑞哲於第一審亦證稱謝如雯無法
證明甲○○或傅湟仁係在場行搶之人。原審未詳加釐清，併採納
前揭相互齟齬之證據資料，作為判決之基礎，顯有判決理由矛盾
及調查未盡之違誤各云云。惟查，原判決依憑證人謝如雯於警詢
、偵查及第一審之證言，及甲○○、乙○○分別於警詢、偵查所
為共同持扣案未具殺傷力之空氣槍強盜謝如雯財物之自白，暨贓
物認領保管單、內政部警政署刑事警察局九十七年八月二十五日
刑鑑字第０九七０一一０九０三號槍彈鑑定書、上訴人等之台灣
高等法院被告前案紀錄表、扣案甲○○所有之未具殺傷力空氣槍
等證據，資以認定上訴人等有原判決所記載之犯罪事實。對於上
訴人等在原審矢口否認有任何攜帶兇器強盜之犯行，甲○○辯稱
：伊為幫忙傅湟仁頂罪，始自白與乙○○共同犯罪，伊送給李佳
靜之謝如雯所有皮包，係傅湟仁送給伊，伊再轉送給李佳靜，伊
未參與強盜謝如雯財物；乙○○所辯：伊跟傅湟仁開車去向綽號
「大雄」之不詳姓名者索討賭債，就在「大雄」住處樓下等，後
來看到一位女子回來，很像「大雄」的女朋友，傅湟仁即持玩具
空氣槍詢問「大雄呢？」該女子表示不知道在哪裡，伊等即表明
要跟「大雄」討賭債，該名女子即表示把錢拿走，證件留下來，
伊即與傅湟仁將皮包拿走，伊並無強盜之犯意各云云。如何係事
後卸責之詞，與事實不符，俱非可採，並已依憑證人李佳靜、謝
如雯分別於警詢、偵查及第一審之證詞，及法務部調查局九十八
年九月四日調科參字第０九八０四六０二二０號傅湟仁之測謊報
告書等資料，逐一指駁論述。且敘明：傅湟仁附和陳稱其為本件
加重強盜犯行之行為人，亦非可採等旨綦詳。經核原判決就證據
取捨與證據證明力之判斷，俱未悖於通常一般之人日常生活經驗
之定則或論理法則，所為論述及說明，亦無理由不備、理由矛盾
或應於審判期日調查之證據而未予調查等違法情形存在。甲○○
上訴意旨(三)及乙○○上訴意旨(一)(四)置原判決所為之明白論斷於不
顧，猶執已為原審指駁之陳詞爭辯，及對原審取捨證據與判斷證
據證明力之職權行使，重為事實上之爭執並指摘原判決違法，難
認係適法之第三審上訴理由。次按刑事訴訟法第一百五十九條之
一第二項規定：被告以外之人於偵查中向檢察官所為之陳述，除
顯有不可信之情況者外，得為證據。乃同法第一百五十九條第一
項所謂得作為證據之「法律有規定者」之一，為有關證據能力之
規定，係屬於證據容許性之範疇。而被告之反對詰問權，雖屬憲
法第八條第一項規定「非由法院依法定程序不得審問處罰」之正
當法律程序所保障之基本人權及第十六條所保障之基本訴訟權，
不容任意剝奪。且被告以外之人於審判外向法官所為之陳述及於
偵查中向檢察官所為之陳述，就本案被告而言，事實上均難期有
於另案法官審判外或檢察官偵查中行使反對詰問權之機會，屬未
經完足調查之證據，非謂無證據能力。至法院踐行詰問程序後，
綜合該被告以外之人全部供述證據，斟酌卷內其他調查之證據資
料，本於經驗法則及論理法則，作合理之比較而為取捨、判斷，
則屬實質證據價值之判斷問題。原判決採納謝如雯、乙○○於警
詢、偵查中之陳述為認定甲○○犯罪事實之基礎，已於理由壹、
一詳為說明如何具有證據能力，核其論述，與證據法則無違。甲
○○上訴意旨(一)就原判決已明確說明之事項，執其個人之見解，
指摘原判決此部分違法，殊非適法之第三審上訴理由。再按刑事
實務上之對人指認，乃犯罪後，經由被害人、共犯或目擊之第三
人，指證並確認犯罪嫌疑人之證據方法。現行刑事訴訟法並無關
於指認程序之規定，如何由證人正確指認犯罪嫌疑人，自應依個
案之具體情形為適當之處理，法務部及司法警察主管機關對於指
認程序所訂頒之相關要領規範，旨在促使辦案人員注意，非屬法
律位階之「法定程序」之一環。苟證人於審判中，已依人證之調
查程序，陳述其出於親身經歷之見聞所為指認，並依法踐行詰問
之程序後，綜合證人於案發時停留之時間及所處之環境，足資認
定其確能對被告觀察明白，認知其行為之內容，該事後依憑個人
之知覺及記憶所為之指認，客觀可信，並非出於不當之暗示，亦
未違背通常一般日常生活經驗之定則或論理法則，又非單以證人
之指認為被告論罪之唯一依據時，自不得遽認其指認有瑕疵而不
足採。本件謝如雯於九十七年七月十九日警詢時指認甲○○為犯
罪嫌疑人，所憑卷附台北縣政府警察局板橋分局指認犯罪嫌疑人
紀錄上，併列六張照片，其上並載明「……三被指認人共有六名
，犯罪嫌疑人並不一定在於被指認人之中……」（他字第四七０
七號卷第四頁），復於偵查及第一審指證甲○○即為實行強盜犯
罪之行為人。原審經綜合卷內其他證據資料，認定謝如雯所為指
認無誤，認定乙○○與甲○○共同實行本件攜帶兇器強盜犯行，
自無違法。甲○○上訴意旨(二)及乙○○上訴意旨(二)恣意指摘謝如
雯之指認具有瑕疵，不得採為證據云云，核與法律規定得為第三
審上訴理由之違法情形不相適合。末按刑事訴訟法所稱依法應於
審判期日調查之證據，係指與待證事實有重要關係，在客觀上顯
有調查必要性之證據而言，其範圍並非漫無限制，必其證據與判
斷待證事實之有無，具有關聯性，得據以推翻原判決所確認之事
實，而為不同之認定，若證明之事項已臻明瞭，未為無益之調查
，並無違法之可言。本件乙○○始終坦承在公訴人所指時間、地
點取走謝如雯財物之事實，而謝如雯就其如何遭人強盜財物一節
，迭於警詢、偵查證述明確，且於第一審到庭具結並接受詰問。
乙○○於原審以「案發當日於板橋市○○路七十一巷八弄三號前
，傅湟仁有向其催討綽號『大雄』之不知名男子之債務，乙○○
方趁隙取走其皮包」為由，聲請傳喚謝如雯，原判決就已臻明瞭
之事實未為不必要之調查，並無證據調查未盡之違法，原審未予
裁定駁回或在理由內為說明，雖欠妥適，然核與判決本旨無影響
，乙○○上訴意旨(三)所為指摘，仍不得執為適法之第三審上訴理
由。至上訴人等其餘上訴意旨，或係就原審採證認事職權之適法
行使及原判決已說明事項，任意指摘為違法，或以與構成要件無
涉之枝節，漫為單純事實之爭執，均難謂為適法之第三審上訴理
由。衡以上述之說明，應認其等上訴違背法律上之程式，均予以
駁回。
據上論結，應依刑事訴訟法第三百九十五條前段，判決如主文。
中    華    民    國  九十九  年    六    月   三十   日
                      最高法院刑事第十二庭
                          審判長法官  黃  一  鑫
                                法官  張  春  福
                                法官  林  勤  純
                                法官  李  錦  樑
                                法官  王  居  財
本件正本證明與原本無異
                                      書  記  官
中    華    民    國  九十九  年    七    月    八    日
                                                     m

司法院資訊處製作；財團法人民間司法改革基金會備份。
